臺灣臺中地方法院民事裁定　　　　　　　96年度重訴字第40號
原　　　告　己○○○
　　　　　　戊○○
　　　　　　丙○○
　　　　　　丁○○
　　　　　　甲○○
　　　　　　前列五人共同送達代收人　洪錫欽律師
前列五人共同
訴訟代理人　陳姿君律師
被　　　告　庚○○
訴訟代理人　乙○○
上列當事人間請求履行契約事件，本院裁定如下：
    主  文
本件移送臺灣臺北地方法院。
    理  由
一、原告起訴主張：本件系爭不動產所在地雖在台北市，惟原告
    係基於買賣關係主張履行契約，屬於債權請求，非屬民事訴
    訟法第10條第1項規定之因不動產之物權或其分割或經界涉
    訟者之專屬於不動產所在地之法院管轄事件，仍得以被告之
    住所地為管轄法院。又依最高法院93年度台抗字第393號及
    台灣高等法院90年度抗字第3200號民事裁定可知，住所不以
    登記為要件，須主觀上有久住一定區域之意思，客觀上有住
    於一定區域之事實，該一定之區域始為住所；另民法第24條
    所謂「廢止住所」，必須依一定之事實，足認以廢止意思離
    去其住所者始足當之，故雖有廢止住所之意思而不實行離去
    ，或雖離去其住所而無廢止住所之意思，均不得謂住所之廢
    止。本件被告於民國70年間即居住台中市○區○○○街16之
    2 號，從未搬遷或離去，並於84年間遷入戶籍登記於該址，
    雖其於95年10月13日遷移戶籍至台北市○○路○段159號24樓
    ，惟被告至今仍住台中市地址，被告既無廢止上開台中市地
    址為住所之意思，而一人同時不得有二住所，自難謂被告有
    設定新住所於台北之情，是鈞院對本件訴訟有管轄權等語。
二、被告則以：系爭不動產坐落於台北市信義區，買賣契約形式
    上雖為債之關係，但依原告於鈞院另案94年重訴字第379號
    、台灣高等法院台中分院95年度重上字第28號事件主張系爭
    房地係其被繼承人何文隆生前所有而以被告名義借名登記，
    本件買賣契約實為何文隆為終止該借名登記契約，將系爭不
    動產所有權移轉登記於何文隆指定之人，則本件買賣契約形
    式上雖為債之關係，實質上乃借名登記，借名人對被借名人
    之物權主張，係屬因不動產物權涉訟，屬於民事訴訟法第10
    條第1項規定專屬管轄範圍，應由不動產所在地臺灣臺北地
    方法院管轄。又被告於95年間即搬至台北居住，並於原告起
    訴前之95年10月13日已遷移至台北市○○路○段159號24樓，
    且被告已年屆70歲，至台中應訊不方便，請求移轉臺灣臺北
    地方法院管轄等語。
三、按訴訟之全部或一部，法院認為無管轄權者，依原告聲請或
    依職權以裁定移送其管轄法院；又訴訟，由被告住所地之法
    院管轄，被告住所地之法院不能行使職權者，由其居所地之
    法院管轄，民事訴訟法第28條第1項、第1條第1項分別定有
    明文。且觀之民事訴訟法第1條之立法理由：關於管轄，為
    保護被告利益，防止原告濫訴，採「以原就被」之原則，以
    被告「住所地」之法院為管轄法院，例外則以被告「居所地
    」之法院為其補充之管轄法院。再衡以民事訴訟之土地管轄
    ，因被告係居於被訴之地位，應以被告與法院管轄區之關係
    為標準定其管轄法院，始為合理，如以原告與法院管轄區域
    之關係為標準定其管轄法院，在被告之住居處所距管轄法院
    甚遠之場合，常使被告疲於奔命，更遑論原告之訴是否合法
    或有無理由，尚有待法院之調查審判，是為防止被告濫訴，
    以保護被告之程序利益，各國立法例皆採「以原就被」之原
    則，即以被告與法院管轄區域之關係，為決定法院管轄之標
    準。惟法律為謀訴訟程序進行之便利，並兼顧原告之利益，
    則例外規定特別審判籍，或以被告之特殊地位、訴訟標的與
    法院管轄區域之關係為標準，決定其管轄法院，以求事理之
    平（見吳明軒著中國民事訴訟法上冊第35、36頁）。本件兩
    造就本院是否有管轄權一節既有爭執，而法院就訟爭案件管
    轄權之有無，係訴訟成立要件之一，亦即受訴法院就案件是
    否進行實質審理判決之先決條件，是本院自應就本件是否有
    管轄權一節，有先予判斷之必要。
四、經查，本件原告請求履行契約即所有權移轉登記之不動產係
    坐落於台北市信義區，而非台中市，且兩造並無合意管轄之
    約定，亦無債務履行地之約定，依上開說明，自應以土地管
    轄即被告之住所地定其管轄法院。又被告之戶籍地係於原告
    95年12月22日起訴前之95年10月13日遷至台北市○○路○段
    159號24樓，為兩造所不爭執，並有起訴狀收文章及被告戶
    籍謄本一份附卷可稽，且被告已表示其目前居住於戶籍地，
    是依民事訴訟法第1條第1項之規定，本件應以被告戶籍地台
    北市○○路之住所地所在之法院為管轄法院。
五、至原告所舉台灣高等法院90年度抗字第3200號民事裁定，係
    指於未辦理戶籍遷出，而客觀上居住他處，且時有返回戶籍
    地，故認無廢止該戶籍為住所之意思，與本件被告已辦理戶
    籍遷出之情形不同；又原告所舉最高法院93年度台抗字第39
    3號民事裁定，係指客觀上未居住戶籍地且已出境，而認該
    戶籍地非為應送達之處所，對戶籍地不得為寄存送達，與本
    件被告已自認居住於戶籍地之情形亦不同。再者，是否設立
    住所，除客觀上有住於一定區域之事實外，尚應斟酌其主觀
    上有無久住一定區域之意思，本件被告既將戶籍地自台中遷
    出，並表示居住該戶籍地，縱其有時於台中居住，或係訪友
    、探視親人等之故，難謂其主觀上有以台中為久住之意思而
    設立住所之情形，否則何需將戶籍自台中遷出至台北，而多
    此一舉；況被告年屆七旬高齡，若其確實長期居住台中市，
    自應以至本院應訴較為方便，何須請求本院移轉至戶籍地法
    院管轄，而造成自己應訴之麻煩，此與常情有悖。況民事訴
    訟法既採「以原就被」之原則，以保護被告之程序利益，而
    被告亦表示目前居住於戶籍地，並以書狀及於96年2月12日
    第一次開庭時請求移轉由戶籍地之法院管轄，縱被告實際上
    在戶籍地以外有居所，亦係被告自願拋棄法律所給予應訴之
    利益，是被告請求移轉由戶籍所在之臺灣臺北地方法院管轄
    ，自屬有據，原告請求本院勘驗大樓監視器光碟並傳訊大樓
    管理員以證明被告之住所仍為台中市，顯不影響本件應由臺
    灣臺北地方法院管轄乙節，該部分自無調查必要。從而，原
    告向無管轄權之本院起訴，顯係違誤，爰依被告之聲請，將
    本件移送臺灣臺北地方法院。
六、依民事訴訟法第28條第1項，裁定如主文。
中　　華　　民　　國　　96　　年　　2　　月　　 16　　日
                  民事第三庭    法　官　卓進仕
正本係照原本作成。
如不服本裁定應於裁定送達後10日內向本院提出抗告狀，並繳納
抗告費新台幣1,000元。
中　　華　　民　　國　　96　　年　　2　　月　　 16　　日
                                書記官
